【裁判字號】    96,訴,1890
【裁判日期】    971029
【裁判案由】    清償債務
【裁判全文】
臺灣桃園地方法院民事判決              96年度訴字第1890號
原      告  戊○○
訴訟代理人  廖穎愷律師
被      告  乙○○
上列當事人間清償債務事件，於民國97年10月1 日言詞辯論終結
，本院判決如下：
    主      文
原告之訴及假執行之聲請均駁回。
訴訟費用由原告負擔。
    事實及理由
壹、程序事項
    按訴狀送達後，原告不得將原訴變更或追加，但擴張或減縮
    應受判決事項之聲明者，不在此限，民事訴訟法第255 條第
    1 項第3 款定有明文。本件原告起訴時聲明：被告應給付原
    告新台幣（下同）200 萬元，其中49萬4,000 元自民國85年
    8 月30日起，其中150 萬元則自87年4 月20日起，其餘金額
    則自起訴狀繕本送達日起，均至清償日止，按年息5 ％計算
    之利息。嗣於97年2 月20日具狀變更聲明為：被告應給付原
    告573 萬1,000 元，及自起訴狀繕本送達翌日起至清償日止
    ，按年息5 ％計算之利息（本院卷第54頁）。依上揭法律規
    定，應予准許，合先敘明。
貳、實體事項
一、原告起訴主張：原告前於82年至87年間，陸續出借下列款項
    予被告（下稱原告所列(一)至(七)之借款），金額共計573 萬
    1,000 元，分述如下：
  (一)原告於83年3 月9 日借予被告20萬元，並轉帳至被告之桃園
    信用合作社總社帳戶，此可參照原證1 之轉帳收入傳票、原
    證11之匯款申請書。
  (二)原告於83年3 月30日借予被告30萬元，並轉帳至被告之桃園
    信用合作社總社帳戶，此可參照原證2 之轉帳收入傳票、原
    證12之匯款申請書。
  (三)原告於86年3 月24日借予被告43萬1,000 元，其中20萬元係
    直接交付予被告，被告並開立面額20萬元之支票予原告，並
    由被告親筆簽收。其餘23萬1,000 元則依被告指示匯款至訴
    外人甲○○之中國信託商業銀行敦北分行帳戶，此可參照原
    證4 之單據及支票、原證5 之匯款條。
  (四)原告於86年3 月31日借予被告50萬元，並依被告指示匯款至
    被告獨資之將軍企業社，此可參照原證6之匯款回條。
  (五)原告於87年2 月21日借予被告50萬元，並匯款至被告之第一
    銀行桃園分行帳戶，此可參照原證9之匯款回條。
  (六)因被告稱承包松山機場工程，需借款繳交保固金，故原告於
    82年12月17日借予被告240 萬元，被告並開立面額為240 萬
    元之支票予原告，此可參照原證10之支票、原證17之活期存
    款取款憑條。
  (七)原告於82年3 月19日、82年7 月19日、82年11月17日分別借
    予被告60萬元、50萬元、30萬元，共計140 萬元，被告並開
    立面額180 萬元之支票予原告，此可參照原證10之支票、原
    證14之匯款申請書。據上，被告共計積欠573 萬1,000 元（
    計算式：200,000+300,000+431,000+500,000+500,000+2,40
    0,000+1,400,000 ＝5,371,000） ，原告爰依消費借貸之法
    律關係，請求被告清償借款。惟如鈞院認原告舉證仍有不足
    ，則被告收受上開款項即屬無法律上之原因受有利益，原告
    爰另依不當得利之法律關係請求被告返還所受領之上開金額
    。並聲明：(一)被告應給付原告573 萬1,000 元，及自起訴狀
    繕本送達翌日起至清償日止，按年息5 ％計算之利息。(二)原
    告願供擔保，請准宣告假執行。
二、被告則以：兩造前因從事營造工程而認識，自79年間即有工
    程合作之實，迄至81年間起正式在原告經營之建志營造有限
    公司（名義負責人為原告配偶林碧柑，下稱建志公司）擔任
    業務經理，以便為原告公司拓展業務之需，期間相互配合進
    行各項工程，雖兩造合作工程所需資金均由原告以個人名義
    支付，但以其名下公司或他人公司參與各項工程投標事宜，
    並由被告實際運作工程進行，於工程施作期間，如支付工資
    、加班費、材料款或臨時需要緊急採購等，在原告所交付之
    現金有不足支出時，被告即將此一情形以電話通知原告，大
    部分時間均由原告先行匯款至被告銀行帳戶，方由被告向銀
    行提領後代為支付所需費用，且於協調取得工程時，或在工
    程進行中，原告以營造公司名義支付被告現金，但因公司作
    帳，支出時必須在證明單上由被告簽收，以便會計作帳報銷
    ，又於工程完工後，原告亦會支付被告酬勞，故有原告匯款
    予被告一情。又合作期間有些標得工程之保證金係由被告先
    行出具，約定如是項工程有盈餘，則原告會將保證金及利潤
    給付被告，如果虧損則應由被告負擔者即自保證金扣除，但
    合作期間從無工程虧損，故被告所開立之票據均應還給被告
    。惟因被告與原告間合作關係均係雙方私下行為，被告之身
    份角色類似顧問（含技術、業務），所以資金往來相關資料
    均係由原告單方面製作，被告並無任何相關資料可查，原告
    所做成的帳目不甚清楚，被告也從不過問原告帳目問題，亦
    因疏忽未將開立之票據取回。茲就雙方合作情形及原告所提
    出上開匯款往來、支票開立之原因如下：
  (一)雙方自81年起至87年止，共同合作有9項工程如下：
  1.建志公司於81年10月19日承攬聯合勤務總司令部工程署工程
    （下稱聯勤工程署），而於聯勤工程署廠商登記手冊內即載
    有原告將建志營造台北市辦事處地址登記在被告住處即「桃
    園市○○○街16號」，且記載被告為建志公司業務經理，此
    可參照被證2 之聯勤工程署廠商登記手冊。
  2.建志公司於81年3 月5 日承包台灣省政府住宅及都市發展局
    （下稱省都市發展局）龍潭鄉道路工程，工期自81年4 月5
    日起至82年3 月31日止竣工，此可參照被證3 之申請書。
  3.於82年間省都市發展局發包華美國宅工程（雙方間並無合作
    關係），由原告與訴外人軍功營造公司之負責人李蕙敏（其
    配偶王鎮霖為實際負責人）合作承攬是項工程，但因訴外人
    王鎮霖查出原告做假帳，所以要求原告與其將出資之股份中
    讓出20％與訴外人王金榮（即王鎮霖胞弟，負責現地施工、
    即工地主任），原告向被告訴苦，並請被告出面向訴外人王
    鎮霖、王金榮說情，經被告溝通後，王鎮霖同意各退一步讓
    與10％的股份予案外人王金榮，事後該項工程結餘獲利1 億
    餘元，而原告亦多分得數仟萬元之利潤。
  4.於82年10月2 日由建志公司承包聯勤第407 處（組）松山指
    揮部公館山油庫士林工程，經繳交工程押標金在案，此可參
    照被證6 之押標金收據。
  5.行政院環境保護署（下稱環保署）曾於82年9 月13日公告載
    以：基隆市垃圾資源回收廠整地即「天外天工程」（下稱基
    隆天外天工程）第一次招標，因環保署發現業者有圍標之嫌
    ，而將該次招標廢棄，致未能產生得標者，故改於83年4 月
    7 日上午9 時30分，再招開該項工程第二次招標事宜等情，
    嗣經包括建成公司在內之5 家廠商參與投標後，由展成營造
    有限公司（下稱展成公司）以86,800,000元得標，實則早在
    環保署發包該項工程前，原告即與訴外人即展成公司負責人
    陳萬枝協商好，如果由展成公司得標後，則原告再借展成公
    司名義施工、發包，將其中各項工程發包予其他中、小包商
    實際施做，而在招標之前原告即與被告及證人丙○○等人協
    議合作，並簽立合作契約書，而本件工程施工期間係自83年
    起至84、85年間竣工，此可參照被證4 之環保署公告、被證
    5 之標單、被證8 之合作契約書，並經證人丙○○到庭證述
    屬實。
  6.於84年間空軍清泉岡基地5 號機棚廠整建工程，由原告出資
    、被告負責施做技術、業務服務等，此可參照被證9 之由被
    告書寫之申請書。
  7.於84年間聯勤五指山公墓整建工程，由原告出資、被告負責
    施做技術、業務服務等。
  8.於85年起6 年間之民航局松山機場東溫機坪工程（原告前誤
    稱為「南溫」機坪工程），由原告出資、被告負責施做技術
    、業務服務等，此業經證人甲○○到庭證述屬實。
  9.於86年起7 年間之新竹空軍基地道面填縫整修工程，由原告
    出資、被告負責施做技術、與業主溝通協調等業務服務。
  (二)原告所提出之上開匯款單據及支票，被告雖不爭執其真正，
    惟匯款往來、支票開立原因除如前述情況外，詳細各筆情形
    如下：
  1.按原告與被告及證人丙○○等共5 人於82至83年間合資，承
    攬基隆市天外天工程，該項工程於84、85年間完成，本應於
    工程完工後即結算工程盈餘，但因原告所提出之會計帳目，
    與當初投標工程盈餘計算誤差金額相當大，所以多數股東質
    疑原告帳目有問題，而原告亦一再變更帳上金額，經證人丙○○將原告所提出之帳簿遂一比對，發現諸多不合理的帳目
    出現，於是一再要求原告說明、比對，所以才會拖延至87年
    底結算，就該項工程結算後，被告與其他股東均認為有所盈
    餘，而非原告帳所列之虧損，但原告認為係雙方對於有部分
    工程款計算上，認知上有所不同所致，其間並由股東丙○○
    代其他3 人出面從中協調，而因質疑原告作帳不實，所有股
    東提議要對原告提出背信、詐欺等刑事告訴，原告於是委請
    被告出來代其協商，於是被告提出要求原告就合作期間所有
    盈虧一併打銷，亦經原告同意被告之提議，將所有債權、務
    歸零不再追究。再由原告支付其他股東退股金100 至150 萬
    元（詳細數字因時間久遠，業已無法記得正確金額），原告
    亦同意支付前述款項，被告因相信原告即請原告將雙方於合
    作期間，由被告所開立交由原告收持之支、本票等，一併撕
    毀，爾後兩造不得再借故要求對方支付任何款項，基於雙方
    合作期間長達數年之久，被告對於原告信任有加，不疑有他
    ，即未要求與原告就工程款遂一對帳，被告亦不知有多少支
    、本票等在原告處保管，因而雙方結束合作關係，自此雙方
    即少有往來。是本件原告所提出之被告開立支票，並非因借
    款所開立，且支票上均未載發票日，係原告將上開匯款單據
    與支票胡亂拼湊，任意指稱兩造間有借款之情。
  2.又原告所列(三)、(四)所指之甲○○、將軍企業社，均與被告無
    關，原告與渠等間之匯款被告並不知悉。
  3.至原告所列(六)、(七)所指之面額240 萬元、180 萬元支票，則
    係因原告自展成公司處承包天外天工程後，下游廠商山藝機
    械公工程有限公司（下稱山藝公司）負責人潘仁禮需資金周
    轉，向原告要求借支工程款，惟原告以山藝公司工程落後為
    由拒絕，但原告又恐造成工期延宕，故囑被告開立支票予山
    藝公司得以至銀行貼現，經被告以個人名義開立該240 萬元
    、180 萬元支票交予原告以轉交，後因非公司票銀行不予貼
    現，故被告又另以軍耀企業有限公司負責人名義簽發150 萬
    元、200 萬元、80萬元之3 張支票交付原告轉交，然被告先
    前所開立之240 萬元、180 萬元之支票原告並未返還被告，
    故原告至今仍執有該等支票。至原告主張於82年12月17日匯
    款240 萬元予被告，並稱係因是被告欲承包松山機場工程欠
    資金，向原告借貸云云，然經證人甲○○到庭說明，該項工
    程係由原告所承包，並非如其所言由被告承攬的，由此可證
    ，原告全係臨訟而所編織出來的謊言。
  (三)至本件其他匯款細節、原因，因距今已隔十餘年，或因被告
    記憶不清或或因資料已佚失，惟兩造並無借貸關係存在，原
    告於十餘年後始提出該等匯款、支票向被告請求，其用心可
    議。並聲明：原告之訴駁回。如為被告不利之判決，被告願
    供擔保，請准免為假執行之宣告。
三、查本件被告有收領原告所列(一)之20萬元、(二)之30萬元、(三)之
    20萬元、(五)之50萬元、(七)之60萬元、50萬元、30萬元之匯款
    ，及原告所列(三)之面額20萬元支票、(六)之面額240 萬元支票
    、(七)之面額180 萬元之支票為被告所開立等情，業據原告提
    出其所列(一)之轉帳收入傳票、匯款申請書（本院卷第8 、39
    頁）、(二)之轉帳收入傳票、匯款申請書（本院卷第9 、40頁
    ）、(三)之支票及被告收領簽名單據（本院卷第11頁）、(五)之
    轉帳傳票及匯款回條、(六)之支票及活期存款取款憑條（本院
    卷第17、150 頁）、(七)之支票及匯款申請書3 件（本院卷第
    17、42-44 頁）為證，且為被告所不爭執，足堪認定。原告
    主張上開匯款、支票足證被告確有向原告借款未還，爰依消
    費借貸關係請求被告返還，又如認兩造間無借貸關係，則被
    告取得上開款項即屬不當得利，被告亦應返還等語；被告則
    辯以兩造間並無借貸關係，上開匯款係因兩造合作營造工程
    期間，原告給予被告之報酬、利潤或請被告代為支付工地款
    項，該等支票則係因被告先行支付工程保證金、出資、借票
    予山藝公司等原因所開立，工程結算後原告並未返還等語資
    為抗辯。是本件爭點厥為兩造間就原告所列(一)至(七)所示之金
    額是否有消費借貸關係？兩造間如無消費借貸關係，原告是
    否得依不當得利之規定請求返還該等金額？
四、按請求履行債務之訴，除被告自認原告所主張債權發生原因
    之事實外，應先由原告就其主張此項事實，負舉證之責任，
    必須證明其為真實後，被告於其抗辯事實，始應負證明之責
    任，此為舉證責任分擔之原則（最高法院73年台上字第377
    號判例意旨參照）。又按支票為文義證券及無因證券，支票
    上權利係依支票文義而發生，與其基礎之原因關係各自獨立
    ，支票上權利之行使，不以其原因關係存在為前提，尚難因
    執有支票，即得證明其所主張之原因關係為存在，且票據債
    務人雖不得以自己與發票人或執票人前手間所存在之抗辯事
    由，對抗執票人，然發票人非不得以自己與執票人間所存之
    抗辯事由對抗執票人，此觀票據法第13條本文之反面解釋自
    明，是如發票人一旦提出其基礎原因關係不存在之對人抗辯
    ，執票人自應就該基礎原因關係存在之積極事實，負舉證責
    任。本件原告主張被告向其借用上開所列(一)至(七)之金額及開
    立支票原因係為擔保該等借款之事實，既為被告所否認，則
    依上開舉證責任分配之原則，即應由原告就此利己事實，先
    負舉證之責任，倘不能證明時，則被告就其抗辯之事實，即
    毋庸舉證。經查：
  (一)查原告所列(一)、(二)、(三)（其中之20萬元）、(五)、(六)、(七)（14
    0 萬元）之金額，雖均有匯款單據，惟原告匯款予被告之原
    因所在多有，尚難執此一端即遽認兩造間就該等匯款存有消
    費借貸關係。
  (二)其中原告所列(三)（其中之20萬元）、(六)、(七)（140 萬元）之
    金額，雖原告一併提出被告開立之支票為證，惟觀諸該等支
    票均無發票日期，無從認定該等支票與該等匯款有原告所稱
    之關連，且被告亦抗辯該等支票開立之原因關係，原告就此
    亦應負舉證責任以實其說。
  (三)其中原告所列(七)之匯款金額分別為60萬元、50萬元、30萬元
    ，匯款日期則為82年3 月19日、82年7 月19日、92年11月17
    日，惟原告稱係為擔保借款而一併提出者則為面額180 萬元
    、未載發票日之支票1 張，則匯款與支票二者金額已有不符
    ，且由匯款時間前後相距近7 個月，實無從以1 張未載發票
    日、金額又不相符之支票，即推論為被告為借取上開3 次匯
    款金額而開立交付予原告之該張支票。
  (四)其中原告所列(三)之20萬元部分，原告另一併提出被告簽名領
    收之單據，惟被告領收之單據上載以「暫付給乙○○先生」
    等字樣，該用語亦無從認定為原告借款予被告之意，
  (五)其中原告所列(三)之20萬元部分，觀諸原告所一併提出之被告
    收領單據上之抬頭係載以「營造有限公司支出證明單」、原
    告所列(六)之匯款單據，匯款人為建志公司，並非原告，則該
    等匯款究係原告所匯出抑或公司所支付？原告如何得以自己
    名義為本件請求？亦未見原告陳明。
  (六)其中原告所列(六)所示之金額，原告稱係被告向其陳稱欲承包
    民航局松山機場工程尚須繳納一筆保固金始向原告借款，惟
    被告否認有承攬該工程，且經證人甲○○即松山機場工程之
    現場監工到庭證稱，該機場工程係由展呈公司承攬，實際出
    資人為原告，但是由被告主導，時間為85、86年間等語（本
    院卷第145 頁以下），亦與原告所述之情有悖、與原告匯款
    時間不相符，則原告主張即難採信。
  (七)據上所述，本件原告就兩造間之消費借貸關係之舉證責任已
    有未盡。況被告所稱兩造間於81年起至87年間即有工程合作
    關係，建志公司為原告所實際經營者，登記負責人則為其配
    偶林碧柑等情，已據其提出其所執有之該等營造工程之相關
    文件為證（本院卷第86頁之建志公司營造業登記證書、第87
    -92 頁之聯勤工程署廠商登記手冊、第93-95 頁之申請書及
    台灣省政府住宅及都市發展局函文、第96頁環保署公告、第
    97 頁 天外天工程開標紀錄、第98頁之聯勤第407 處松山指
    揮不公管山油庫士林工程繳存押標金收據、第230-237 頁之
    天外天合作契約書、第238 頁之陳情書）；其中諸如關於81
    年間建志公司承攬聯勤工程署工程，於聯勤工程署廠商登記
    手冊內即載以原告將建志營造台北市辦事處地址登記在被告
    戶籍址即「桃園市○○○街16號」，且記載被告為建志公司
    業務經理；又其中關於82年間起之基隆天外天工程，則係由
    兩造與證人丙○○、蔡宗富、蔡步安等共5 人共同合作，除
    經被告提出上開資料為證外，並經證人丙○○到庭證述明確
    （本院卷第141 頁以下）；此外，兩造間曾於85、86年間合
    作民航局松山機場工程，由原告出資、被告主導等情，此經
    證人甲○○到庭證述屬實（本院卷第145 頁以下），且若非
    兩造間於該等工程進行期間確有業務往來，何以被告會執有
    該文件，堪認被告上開抗辯兩造間於81年間至87年間有營造
    工程合作等情並非虛構，則被告所辯原告上開匯款、被告開
    立支票之原因，尚堪憑採。
  (八)至原告所列(三)之其中23萬1,000 元、所列(四)之50萬元，一者
    係匯款與甲○○，一者係匯款予將軍企業社，均非匯款予被
    告，被告否認與其有何關連，原告亦未能提出任何證據以實
    其說，原告執此稱該等匯款係借予被告云云，洵不足採。
  (九)至證人丁○○（於77年5 月至83年10月任職建志公司會計）
    雖到庭證稱：有見過被告到公司向老闆借錢、據伊所知兩造
    間並無工程往來等語，惟又稱：伊所稱兩造間沒有工程往來
    之意係指被告不曾擔任過原告包商，至於有無其他關係，伊
    知道兩造間有工程上合作關係，但實際內容伊不清楚等語（
    本院卷第174 頁以下），則顯見證人丁○○就兩造間資金往
    來關係亦不甚明瞭，況原告所主張之多筆匯款已逾十年，證
    人丁○○就此之記憶當已模糊，是亦難採為原告有利之認定
    。
  (十)據上，原告主張兩造間有消費借貸關係云云，即屬不能證明
    ，且被告所為抗辯亦已提出相當證據為證，所述情節亦與事
    理常情無悖，從而，原告請求被告返還該等借款，即無理由
    ，不能准許。
五、再者，原告又主張如兩造間消費借貸關係無法證明，則被告
    收受該等匯款即屬無法律上原因，另爰依不當得利之法律關
    係請求返還云云。惟按主張不當得利請求權之原告，係因自
    己之行為致造成原由其掌控之財產發生主體變動，則因該財
    產變動本於無法律上原因之消極事實舉證困難所生之危險自
    應歸諸原告，始得謂平。是以原告對不當得利請求權之成立
    要件應負舉證責任，亦即原告必須證明其與被告間有給付之
    關係存在，且被告因其給付而受有利益以及被告之受益為無
    法律上之原因，始能獲得勝訴之判決。查原告一方面主張上
    開匯款係因兩造消費借貸關係，一方面又主張無法律上之原
    因而為匯款，主張之基礎事實已有矛盾之處，再者，原告亦
    未舉證證明該等匯款行為係屬無法律上原因所為，被告亦已
    就該等匯款之原因提出相當之證明，已如前述，則揆諸上述
    ，依舉證責任之分配，自應為原告敗訴之判決。
六、綜上，應認原告主張兩造間就原告所列(一)至(七)之金額有消費
    借貸、不當得利之事實，均未能盡其舉證之責，自難認其所
    主張者為真。從而，原告請求被告返還借款或不當得利共計
    573 萬1,000 元，及自起訴狀繕本送達翌日起至清償日止，
    按年息5％計算之利息，並無理由，應予駁回。
七、原告受敗訴判決，其假執行之聲請即失所依據，應併予駁回
    。
八、兩造其餘爭點、攻擊防禦方法及證據經予審酌，於訴訟判決
    結果已不生影響，爰不再逐一論述。
據上論結，本件原告之訴為無理由，依民事訴訟法第78條，判決
如主文。
中    華    民    國    97    年    10    月    29    日
                  民事第一庭    法  官  陳雪玉
如對本判決上訴，須於判決送達後20日內向本院提出上訴狀。
以上正本與原本無異。
中    華    民    國    97    年    11    月    7     日
                                 書記官  吳瓊英


司法院資訊處製作；財團法人民間司法改革基金會備份。
